臺灣基隆地方法院民事裁定  
109年度消債更字第70號
聲  請  人  林志榮  



上列債務人聲請消費者債務清理更生事件，本院裁定如下：
    主  文
聲請駁回。
聲請程序費用由聲請人負擔。
    理  由
一、按債務人不能清償債務或有不能清償之虞者，得依本條例所
    定更生或清算程序，清理其債務；聲請更生或清算不合程式
    或不備其他要件者，法院應以裁定駁回之，但其情形可以補
    正者，法院應定期間先命補正；消費者債務清理條例（下稱
    消債條例）第3條、第8條分別定有明文。衡以消費者債務清
    理條例之立法目的，在於經濟上陷於困境之消費者，若任其
    於惡性循環之債務窘境中自生自滅，其將衍生嚴重之社會問
    題，致難以維持安定之社會經濟秩序，故有予以分別情形依
    更生或清算之程序清理其債務之必要，藉以妥適調整其與相
    關債權人間之權利義務關係，以謀求消費者經濟生活之更生
    機會，健全社會經濟發展。惟私法上債之關係，係以當事人
    間之信賴關係為基礎，為社會經濟組織之重要支柱，故當事
    人於以法律行為追求自己之利益之際，亦應顧及對方之利益
    ，並考量債權債務在社會上的作用，本於誠實及信用之原則
    ，行使其債權及履行其債務，故消費者欲以消債條例調整其
    所負義務，自應本於誠信原則之本旨，僅在其不能清償債務
    或有不能清償之虞而使其陷於經濟上之困境時，始得准許之
    ，以避免藉此善意之立法而惡意圖謀減免債務，致使社會陷
    於道德危險。又於聲請更生或清算時，法院審酌上開條文所
    謂「不能清償或有不能清償之虞」，允宜綜衡債務人全部收
    支、信用、財產及勞力（技術）狀況，評估是否因負擔債務
    ，而不能維持人性尊嚴之最基本生活條件，所陳報之各項支
    出，是否確屬必要性之支出，如曾有協商方案或受強制執行
    ，其協商條件或強制執行後所餘是否已無法兼顧個人生活之
    基本需求等情，為其判斷之準據。
二、聲請意旨略以：聲請人即債務人前曾向本院聲請債務清理之
    調解（本院109年度司消債調字第81號），惟因無法依最大
    債權銀行即中國信託商業銀行股份有限公司（下稱中信銀行
    ）之主張本金分83期，週年利率7%，每期繳款2萬0,150元，
    故而調解不成立。聲請人現於中國電視事業股份有限公司任
    職，每月收入約4萬1,201元，每月必要支出2萬7,700元元，
    而有不能清償債務之情形；因聲請人無擔保或無優先權之債
    務總額未逾1,200萬元，且未經法院裁定開始清算程序或宣
    告破產，故依法向本院聲請更生等語。
三、經查：
　㈠聲請人於本件聲請前5年未從事營業活動，未經法院裁定開始
    清算程序或宣告破產，且無擔保或無優先權之債務總額未逾
    1,200萬元，其雖向本院聲請債務清理之調解（本院109年度
    司消債調字第81號），然因最大債權銀行提出清償方案債務
    人無法負擔，故而調解不成等情節，與其主張相符之財產及
    收入狀況說明書、債權人清冊、106、107年度綜合所得稅各
    類所得資料清單、全國財產稅總歸戶財產查詢清單、財團法
    人金融聯合徵信中心當事人綜合信用報告─債務清理條例前
    置協商專用債權人清冊、勞工保險被保險人投保資料表(明
    細)等件為證，並據本院職權調取109年度司消債調字第81號
    消費者債務清理調解事件案卷核閱無訛，堪信聲請人關此主
    張俱為真實。從而，本件聲請首即核與債清條例第2條第1項
    、第3條、第42條第1項、第151 條之程序要件相符；準此，
    本院所應次予評估者，當屬衡諸聲請人目前之全部收支暨其
    財產狀況，聲請人究否已不能維持人性尊嚴之最低生活條件
    ，而有「不能清償債務或有不能清償之虞」之情形？
　㈡茲審核其要件如下：
　⒈本件截至債權人因本院司法事務官通知而陳報債權額之時止
    ，聲請人無擔保或無優先權之「本金及利息債務」，累計達
    132萬7,447元（按：參酌債清條例第42條第1項之立法理由
    ，本院評估聲請人有無「不能清償債務或有不能清償之虞」
    ，僅計列債權人之「本金及利息債務」，不併算債權人主張
    之違約金或其他費用），此有債權人經本院司法事務官及本
    院通知而提出之陳報內容存卷為憑。而聲請人現今名下並無
    可供變現換價之土地、房屋等財產，業據其提出全國財產稅
    總歸戶財產查詢清單為證，惟據債權人中信銀行向本院陳報
    107年1月至107年11月聲請證卷戶之對帳單，顯示聲請人有
    多筆股票交易，金額高達250餘萬元，顯見聲請人並未誠實
    報告聲請更生前2年內之財產收入狀況。
　⒉聲請人主張其每月平均收入約4萬1,201元，本院參酌聲請人
    薪資轉帳資料、勞工保險被保險人投保資料表等，並無足認
    其陳報不實之證據，可認聲請人每月收入應以4萬1,201元計
    算。
　⒊每月必要支出：聲請人主張其每月必要支出2萬7,700元，扣
    除父母扶養費（如後所述)應為1萬7,700元，而債清條例第6
    4條之2第1項規定「債務人必要生活費用，以最近一年衛生
    福利部或直轄市政府所公告當地區每人每月最低生活費一點
    二倍定之」，考量聲請人現租屋居住在臺北市，又衛生福利
    部公告之110年度臺北市每人每月最低生活費為1萬7,668元
    ，故可認定該共同生活圈之每人每月必要生活費用為2萬1,2
    02元【計算式：17,668元×1.2倍＝21,202元，元以下四捨五
    入】，聲請人主張每月必要性支出為1萬7,700元，並無不合
    。是依聲請人每月收入扣除每月必要支出以後，聲請人每月
    餘2萬3,501元（41,201元－17,700元＝23,501元）可供清償
　⒋扶養費：聲請人主張其每月須與胞弟共同負擔父、母親扶養
    費各5,000元等語。惟按民法第1117條規定，受扶養之要件
    以不能維持生活，而無謀生能力者為限，雖同條第2項規定
    ，於直系血親尊親屬，不受無謀生能力之限制，但仍有「不
    能維持生活」之要件。經查，聲請人之父親名下有不動產13
    筆，依公告現值計算尚有財產總額1,051萬4,480元，而聲請
    人母親，於107年、108年間亦有薪資所得34萬2,158元、24
    萬6,390元，有聲請人父親109年、聲請人母親107、108年稅
    務電子閘門財產所得資料調件明細表在卷可稽，堪認聲請人
    父母親，有相當資力，並無不能維持生活，聲請人此部分扶
    養費支出難認有必要，應予剔除。
  ⒌綜上，聲請人每月可處分所得數額為4萬1,201元，扣除每月
    必要支出1萬7,700元後，剩餘2萬3,501元，足以負擔最大債
    權金融機構中信銀行於前置協商所提供分83期、利率7%、每
    期繳納2萬0,150元之還款方案。況聲請人為64年次出生，現
    年45歲，所積欠上開無擔保或無優先權之債務金額132萬7,4
    47元，縱以扣除聲請人自行陳報每月必要支出為2萬7,700元
    之餘額1萬3,801元供清償，亦約莫8年即可清償完畢，而聲
    請人距法定強制退休年齡65歲尚有20年之職業生涯可期，且
    有工作能力，實難認其現況有不能清償債務之情形存在。
四、綜上所述，本件聲請人每月具有相當之收入，且聲請人並
    無不能清償債務或有不能清償之虞之情事存在，是其本件  
     更生之聲請於法未合，應予駁回。
五、結論：本件聲請為無理由，爰依消費者債務清理條例第11條
    第1項、第8條前段，裁定如主文。 
中　　華　　民　　國　　110　 年　　1　　月　 　14  　日
                  民事庭法　官　林淑鳳
以上正本係照原本作成。
如不服本裁定，應於裁定送達後10日內向本院提出抗告狀，並繳
納抗告費新台幣1,000元。
中　　華　　民　　國　　110　 年　　1　　月　 　14  　日
                        書記官　陳櫻姿